臺灣桃園地方法院民事判決
110年度簡上字第152號
上  訴  人  鄭朝文  

被  上訴人  呂泓毅  
訴訟代理人  許明桐律師
上列當事人間請求確認本票債權不存在事件，上訴人對於民國11
0年4月16日本院桃園簡易庭109年度桃簡字第1086號第一審判決
提起上訴，本院於111年8月9日言詞辯論終結，判決如下：
    主      文
原判決關於駁回上訴人後開第二項之訴部分暨訴訟費用之裁判均
廢棄。
上開廢棄部分，確認被上訴人持有如附表所示之本票債權於超過
新臺幣捌拾柒萬元本息部分不存在。
其餘上訴駁回。
第一、二審訴訟費用由被上訴人負擔百分之三，餘由上訴人負擔
。
    事實及理由
一、上訴人主張：上訴人前向被上訴人借款新台幣（下同）90萬
    元，並提供上訴人所簽發如附表所示之本票（下稱系爭本票
    ）為擔保，然被上訴人並未交付借款，故系爭本票所擔保之
    債權並不存在，然被上訴人卻持系爭本票向本院聲請裁定准
    予強制執行，並經本院以109年度司票字第2551號裁定（下
    稱系爭裁定）准許，爰依法提起本件訴訟，請求確認系爭本
    票債權不存在（原審為上訴人敗訴判決，上訴人不服，提起
    上訴）。上訴聲明：㈠原判決廢棄。㈡確認系爭本票債權不存
    在。　　
二、被上訴人則以：系爭本票為上訴人擔保其借款90萬元而簽發
    ，伊確實有交付借款予上訴人，上訴人後來有還3萬元，此
    部分同意自本金扣除等語置辯。答辯聲明：上訴駁回。
三、上訴人主張被上訴人執有系爭本票，並據以向本院聲請准予
    強制執行，經本院以系爭裁定准許之情，有系爭本票及系爭
    裁定（見原審卷第5至6頁）在卷可憑，且為被上訴人所不爭
    執，堪信為真實。
四、上訴人主張被上訴人並未交付借款，系爭本票所擔保之借款
    債權不存在，為被上訴人所否認，並以前詞置辯。本院判斷
    如下：
  ㈠按票據乃文義證券及無因證券，票據上之權利義務依票據所
    載文義定之，與其基礎之原因關係各自獨立，執票人行使票
    據上權利時，就票據原因關係不負主張及舉證責任，票據債
    務人如提出原因關係抗辯時，應由其就原因關係之確定負舉
    證責任，迨至票據原因關係確定後，有關該原因關係存否（
    包括成立生效及嗣後消滅等）或內容（例如清償期及同時履
    行抗辯等）之爭執，則應依一般舉證責任分配法則處理（最
    高法院105年度台上字第934號判決意旨參照）。次按消費借
    貸者，謂當事人一方移轉金錢或其他代替物之所有權於他方
    ，而約定他方以種類、品質、數量相同之物返還之契約，民
    法第474條第1項定有明文，是以消費借貸契約為要物契約，
    須以金錢或其他代替物之交付為構成要件，當事人主張有金
    錢借貸關係存在，須就其發生所須具備之特別要件即金錢之
    交付及借貸意思表示互相一致負舉證之責任（最高法院79年
    度台上字第2722號、81年度台上字第2372號判決要旨參照）
    。本件兩造不爭執為票據直接前後手關係，且系爭本票之原
    因關係為消費借貸關係，惟爭執被上訴人有交付90萬元借款
    ，則依上開說明，被上訴人自應就已交付90萬元借款之抗辯
    負舉證責任。
  ㈡經查，證人蘇崇信於原審審理時證述：伊在車行親自見聞上
    訴人向被上訴人借錢，當時上訴人要向被上訴人借90萬元，
    伊看到被上訴人將一大筆錢裝入牛皮紙袋後，將該紙袋交給
    上訴人，上訴人簽1張本票交給被上訴人等語（見原審卷第4
    4頁背面至第45頁背面)，核與被上訴人所辯相符，且被上訴
    人確實持有系爭本票，是證人上開證述為可採，可認被上訴
    人抗辯系爭本票所擔保之消費借貸關係存在，應屬有據。至
    上訴人雖主張其於107年4月5日當時並不認識證人；當時車
    行無休息室，證人無可能在休息室見聞借款；證人並未清點
    紙袋內金額，無從得知金錢數額為何；證人與被上訴人於原
    審時所述系爭本票交付之時點不符，故證人證述不可採等語
    ，惟上訴人何時結識證人，與證人是否見聞本件借款經過，
    本屬二事；且證人證述係在車行見聞，並非休息室；又證人
    並非借貸當事人，現場未能細數清點上開現金，亦無違常情
    ；再被上訴人既持有系爭本票，表示上訴人確實有交付系爭
    本票，至交付本票時點此一細節，被上訴人於本審自承此係
    因被上訴人記憶錯誤所致（本院卷第131頁），則審酌被上
    訴人於原審陳述時時間經過已近3年，被上訴人對此細節記
    憶有誤，在所難免，無悖常情，尚不能因此推認證人證言為
    虛偽，是上訴人所執各詞，不足推翻證人蘇崇信所證內容之
    憑信性，自難為本院所採。
　㈢系爭本票所擔保之消費借貸關係存在，業如前述，又被上訴
    人於本院審理時自承上訴人已清償本金3萬元等語（見本院
    卷第130頁），則此部分應予扣除（計算式：90萬-3萬＝87萬
    ），是上訴人請求確認系爭本票債權於超過87萬元本息部分
    不存在，為有理由，逾此範圍，則無理由。
五、綜上所述，本件上訴人請求確認系爭本票債權於超過87萬元
    本息部分不存在，為有理由，應予准許，逾此範圍之請求，
    則無理由，應予駁回。原審就上開應准許部分，為上訴人敗
    訴之判決，尚有未洽，上訴人求予廢棄改判，為有理由，爰
    廢棄並改判如主文第二項所示；至於原審就上開不應准許部
    分，為上訴人敗訴之判決，並無不合，上訴意旨指摘原判決
    此部分不當，求予廢棄改判，為無理由，應予駁回。
六、按當事人不得提出新攻擊或防禦方法。但有下列情形之一者
    ，不在此限：㈠因第一審法院違背法令致未能提出者。㈡事實
    發生於第一審法院言詞辯論終結後者。㈢對於在第一審已提
    出之攻擊或防禦方法為補充者。㈣事實於法院已顯著或為其
    職務上所已知或應依職權調查證據者。㈤其他非可歸責於當
    事人之事由，致未能於第一審提出者。㈥如不許其提出顯失
    公平者。前項但書各款事由，當事人應釋明之。違反前二項
    之規定者，第二審法院應駁回之。民事訴訟法第447條定有
    明文。又依同法第436條之1第3項規定，前揭法條於簡易訴
    訟之第二審上訴程序，亦準用之。再當事人違反民事訴訟法
    第447條第1項規定，提出新攻擊防禦方法，或主張有同項但
    書各款之情形，而未提出即時可供調查之證據以資釋明者，
    第二審法院無庸命補正，應予以裁定駁回，或於判決理由中
    敘明之（最高法院104年度台簡上字第29號判決意旨參照）
    。上訴人於上訴後在第二審提出系爭本票之原因關係係因靠
    行擔保被上訴人之損害、系爭本票金額並非其親自填寫等新
    攻擊防禦方法，係就其在原審已捨棄之攻擊防禦方法（原審
    卷第35頁背面）重為主張，並未提出任何即時可供調查之證
    據釋明符合民事訴訟法第447條第1項但書規定情形，自不應
    准許。本件事證已臻明確，兩造其餘陳述、攻擊防禦方法及
    證據聲請調查，核與判決結果不生影響，爰不逐一論述或為
    調查之必要，附此敘明。
七、據上論結，本件上訴為一部有理由，一部無理由。依民事訴
    訟法第436之1第3項、第449條第1項、第450條、第79條，判
    決如主文。
中　　華　　民　　國　　111 　年　　8 　　月　　30　　日
                民事第二庭審判長法  官  袁雪華
                                法  官  林其玄
　　　　　　　　　　　　　　　  法  官  李麗珍
　　　　　　　　　　　　　　　　
正本係照原本作成。
本判決不得上訴。                 
中　　華　　民　　國　　111 　年　　8 　　月　　30　　日
                                書記官  謝伊婕

附表：
  票面金額  （新臺幣） 發票日（民國） 發票人 受款人 90萬元 107 年4 月5 日 鄭朝文 未記載